ACORDAO-COMPLETO-2355127

ACÓRDÃO 1459/2019 ATA 23/2019 - PLENÁRIO

VISTOS, relatados e discutidos estes autos da Tomada de Contas Especial instaurada pelo Ministério do Turismo em nome do Sr. Edmilson Correia de Vasconcelos Júnior, ex-Prefeito do Município de Quixeramobim/CE, em razão da impugnação das despesas atinentes ao Convênio 87/2008, assinado prevendo a realização do evento intitulado "2º Fest Leite".
        ACORDAM os Ministros do Tribunal de Contas da União, reunidos em Sessão Ordinária do Plenário, ante as razões expostas pelo Relator, em: 
	9.1. com fundamento nos arts. 1º, I, 16, III, c, da Lei 8.443/1992 c/c os arts. 19, caput, e 23, III, da mesma Lei, julgar irregulares as contas do Sr. Edmilson Correia de Vasconcelos Júnior e condená-lo ao ressarcimento da importância originária de R$ 150.000,00 (cento e cinquenta mil reais) , com a fixação do prazo de 15 (quinze) dias, a contar da notificação, para comprovar, perante o Tribunal (art. 214, III, a, do RI/TCU) , o recolhimento da dívida aos cofres do Tesouro Nacional, atualizada monetariamente e acrescida dos juros de mora, calculados a partir de 11/06/2008 até o recolhimento, na forma prevista na legislação em vigor;
	9.2. aplicar multas ao responsável retromencionado, com base nos fundamentos legais a seguir indicados, fixando-lhe o prazo de 15 (quinze) dias, a contar da notificação, para comprovar, perante o Tribunal (art. 214, III, a, do Regimento Interno) , o recolhimento das dívidas aos cofres do Tesouro Nacional, atualizadas monetariamente desde a data deste Acórdão até a dos efetivos recolhimentos, se forem pagas após o vencimento, na forma da legislação em vigor:
	9.2.1 art. 57 da Lei 8.443/1992: R$ 30.000,00 (trinta mil reais) ;
	9.2.2 art. 58, inciso II, da Lei 8.443/1992: R$ 10.000,00 (dez mil reais) ;
	9.3 autorizar, caso requerido, nos termos do art. 26 da Lei n. 8.443/1992, c/c o art. 217 do Regimento Interno do Tribunal, o parcelamento das dívidas constante deste Acórdão em até 36 (trinta e seis) parcelas mensais e sucessivas, sobre as quais incidirão os correspondentes acréscimos legais (débito: atualização monetária e juros de mora; multa: atualização monetária) , esclarecendo ao responsável que a falta de pagamento de qualquer parcela importará no vencimento antecipado do saldo devedor, sem prejuízo das demais medidas legais;
	9.4 autorizar, desde logo, nos termos do art. 28, inciso II, da Lei 8.443/1992, a cobrança judicial das dívidas dos demais responsáveis solidários, caso não atendidas as notificações; 
	9.5 considerar grave a conduta do Sr. Edmilson Correia de Vasconcelos Júnior;
	9.6 com respaldo no art. 60 da Lei 8.443/1992, c/c o art. 270 do RI/TCU, aplicar ao referido responsável a penalidade de inabilitação para o exercício de cargo em comissão ou função de confiança no âmbito da Administração Pública Federal, pelo prazo de 5 (cinco) anos;
	9.7 encaminhar cópia desta Deliberação ao Procurador-Chefe da Procuradoria da República no Ceará, nos termos do § 3º do art. 16 da Lei 8.443/1992 c/c o § 7º do art. 209 do Regimento Interno do TCU, para adoção das medidas cabíveis.

Tomada de contas especial instaurada em razão da impugnação de despesas feitas à conta do convênio firmado para o apoio à implementação do projeto "2° Fest Leite".

Município de Quixeramobim/CE.

3. Entidade: Município de Quixeramobim/CE.

13.1. Ministros presentes: José Mucio Monteiro (Presidente), Walton Alencar Rodrigues, Benjamin Zymler, Aroldo Cedraz, Raimundo Carreiro e Vital do Rêgo.
13.2. Ministros-Substitutos convocados: Augusto Sherman Cavalcanti e Marcos Bemquerer Costa (Relator).
13.3. Ministro-Substituto presente: André Luís de Carvalho.

ACORDAO-COMPLETO-2525355

Acórdão 325/2022 - Plenário

ACORDAO-COMPLETO-2368337

Acórdão 2709/2019 - Plenário

ACORDAO-COMPLETO-2535112

Acórdão de Relação 1020/2022 - Plenário

Acórdão de Relação

EDMILSON CORREIA DE VASCONCELOS JUNIOR

MARCOS BEMQUERER

Trata-se da Tomada de Contas Especial instaurada pelo Ministério do Turismo, em razão da impugnação das despesas do Convênio 87/2008 (peça 1, p. 36-48) , celebrado com o Município de Quixeramobim/CE, tendo por objeto o "apoio à implementação do Projeto intitulado 2º Fest Leite", com vigência estipulada para o período de 30/04 a 10/08/2008 (peça 1, p. 210) , com a previsão de apresentação da prestação de contas até 60 dias após o término da vigência, conforme o disposto na Cláusula Décima do termo de convênio. 
2.	O Plano de Trabalho à peça 1, p. 16-18, previa: locação de palco, de sistema de som e iluminação; instalação de banheiros químicos; contratação de seguranças e empresa organizadora do evento; disponibilização de material de impressão; confecção de camisetas; contratação de bandas de renome regional e local.
3.	Os valores necessários à execução do objeto correspondem a R$ 165.000,00, dos quais R$ 150.000,00 seriam repassados pelo concedente e R$ 15.000,00 corresponderiam à contrapartida. Os recursos federais foram repassados em parcela única, mediante a Ordem Bancária 200805900408, de 09/06/2008 (peça 1, p. 216) .
4.	Conforme destacado na instrução da peça 188, elaborada pela Secretaria do Tribunal na Bahia - Sec-BA, podem ser resumidos os seguintes tópicos do histórico e da tramitação processual:
	4.1 a motivação para esta Tomada de Contas Especial reporta-se à impugnação das despesas efetivadas com os valores oriundos do ajuste retromencionado, conforme consignado na Nota Técnica de Reanálise Financeira Complementar 101, de 19/2/2015 (peça 1, p. 167-171) , em razão das seguintes irregularidades: 
	a) execução do objeto do convênio por dispensa de licitação, com fundamento no disposto no inciso IV do art. 24 da Lei 8.666/1993 (emergência ou de calamidade pública) , em notório confronto com a realidade fática; 
	b) ausência de depósito da contrapartida na conta específica do convênio;
	c) movimentação financeira não é fiel à realidade dos autos; 
	d) falta de comprovação de pagamentos realizados;
	4.2 no Relatório de Tomada de Contas Especial 408/2015 (peça 1, p. 186-190) , a responsabilidade pelo dano causado ao erário foi atribuída ao Sr. Edmilson Correia de Vasconcelos Júnior, Prefeito à época da ocorrência dos fatos (peça 1, p. 204-206) ;
	4.3 o Relatório de Auditoria 2.264/2015 da Secretaria Federal de Controle Interno e o respectivo Certificado de Auditoria (peça 1, p. 218-222) concluíram pela irregularidade das contas tratadas neste processo;
	4.4 a Sec-BA promoveu a citação do Sr. Edmilson Correia de Vasconcelos Júnior, conforme o ofício da peça 6, datado de 20/06/2016, sendo apresentadas alegações de defesa, analisadas mediante a instrução da peça 10, que será a seguir reproduzida, em parte:
"7.  	O responsável foi ouvido em decorrência das seguintes irregularidades: i) execução do objeto do convênio por dispensa de licitação, com fundamento no disposto no inciso IV, do art. 24, da Lei 8.666/1993 (emergência ou de calamidade pública) , em notório confronto com a realidade fática; ii) falta do depósito da contrapartida na conta específica do convênio e a movimentação financeira não retrata a realidade; iii) ausência de comprovação de pagamentos realizados.
8.	O responsável alega em sua defesa (peça 7) (...) que:
	i) 'era de total impossibilidade levar a efeito' o processo licitatório 'sob qualquer de pregão eletrônico presencial', [pois] os recursos direcionados do convênio aportaram somente dias antes do ajustado no plano de trabalho, impedindo assim a execução da licitação;
	ii) o Município de Quixeramobim/CE observou a sua parte financeira, depositando na conta apropriada os valores que lhe cabiam, anexando extrato bancário (p. 53, p. 7) como prova;
	iii) 'tais exemplares documentais' foram com a prestação de contas, (...) [o que é de fácil percepção, dada a documentação apresentada] ao órgão convenente - Mtur. (...) Acaso tenha ocorrido a perda, extravio ou desvio, [tais circunstâncias] não podem ser imputadas ao defendente.' Colaciona em seu arrazoado excerto de doutrina de diversos juristas pátrios e jurisprudência de tribunais superiores.
9.	Da defesa apresentada pelo responsável, impende registrar que a alegação de escassez de tempo, para realizar o competente e regular processo licitatório, apresenta-se autoimune frente aos documentos constantes dos autos, os quais apontam que a Prefeitura Municipal de Quixeramobim/CE celebrou o Convênio em 30/4/2008 (peça 1, p. 48) e já na semana seguinte, em 7/5/2008 (peça 7, p. 10) , formalizava o processo administrativo de dispensa de licitação. O tempo dispendido nesse processo era suficiente para realizar o processo de licitação de previsão e dignidade constitucional.
10.	Quanto à aplicação da contrapartida, de fato, verificam-se três depósitos na conta específica do convênio inquinado, em que a soma alcança o valor de R$ 15.000,00 (peça 7, p. 53) . Impõe-se o acolhimento desse argumento.
11.	Já a alegação de que 'os exemplares' da comprovação de pagamentos realizados foram com a prestação de contas para o órgão concedente não pode ser acatada, haja vista que as notas fiscais colacionadas aos autos (peça 7, p. 57, 64 e 70) são anteriores ao repasse dos recursos e em nada coincidem com os valores utilizados nos cheques listados no extrato bancário do convênio (peça 7, p. 53) . Não há como comprovar o nexo de causalidade entre as despesas efetuadas com esses cheques e o objeto do convênio. Assim, impõe-se a rejeição do argumento.
12.	A que se dizer que a jurisprudência do Tribunal de Contas da União é no sentido de que a mera execução do objeto ou de parte dele, por si só, não comprova que os recursos foram aplicados corretamente, cabendo ao responsável demonstrar o nexo causal entre os recursos que lhe foram repassados e os documentos de despesas referentes à execução, tais como notas de empenho, recibos, notas fiscais, extratos bancários, de forma que seja possível confirmar que determinado objeto foi executado com os recursos transferidos. 
13.	Esse entendimento fundamenta-se no dever de prestar contas, previsto no parágrafo único do art. 70 da Constituição Federal, bem como em outros normativos infraconstitucionais, como o Decreto-Lei 200/1967. Nesse sentido é o teor dos Acórdão 2024/2016-TCU-Segunda Câmara, 1.449/2016 - 2ª Câmara, 11.236/2015 - 2ª Câmara, 11.222/2015 - 2ª Câmara e 7.612/2015 - 1ª Câmara.
14.	Desse modo, os documentos constantes do processo que comprovariam execução do objeto não permitem concluir sobre a correta aplicação dos recursos repassados, devendo por isso ser rejeitadas as contas do gestor, sendo este condenado ao valor total do débito."
	4.6 concluindo a análise e considerando a ausência da comprovação do regular emprego dos valores transferidos ao Município de Quixeramobim/CE, a Sec-BA sugeriu o julgamento pela irregularidade destas contas e a condenação do ex-gestor ao pagamento do valor total do débito apurado, além da aplicação da multa do art. 57 da Lei 8.443/1992;
	4.7 a Procuradoria, entretanto, suscitou medida preliminar ao exame do mérito destes autos, consistente na realização de diligências à Procuradoria da República no Município de Limoeiro do Norte/CE, para que informasse sobre as conclusões do inquérito civil Procedimento Preparatório 1.15.001.0002888/2014-38, em especial, se houve a confirmação de que a empresa José Inácio da Silva Produções -ME era "de fachada", o que deveria ensejar a audiência do responsável;
	4.8 endossando o entendimento do MP/TCU, determinei fossem efetivadas as providências preliminares, conforme despacho da peça 14;
	4.9 foi encaminhado o ofício da peça 15, reiterado pelo da peça 17, à Procuradoria da República em Limoeiro do Norte/CE, que remeteu a este Tribunal o expediente da peça 18, acompanhado dos documentos integrantes das peças 19 a 173;
	4.10 o Procurador de República Francisco Alexandre de Paiva Forte esclarece que:
	a) no que concerne à sociedade empresária retromencionada (José Inácio da Silva Produções - ME) , no âmbito do Inquérito Civil 1.15.001.000061/2013-81, instaurado da PRM-Crateús, foram constatados veementes indícios de que essa seria integrante de um grupo de empresas de fachada, constituídas somente para completar o quórum de licitações públicas realizadas em diversos municípios cearenses;
	b) os elementos que embasaram tal convicção foram listados no Despacho 640/2014 (peça 169, p. 4-14) , exarado no bojo do inquérito civil instaurado na PRM-Crateús, no qual se concentraram todos os documentos comprobatórios que sinalizam a existência de um grupo de empresas de fachada, entre elas, a empresa multicitada, cujo fito era fraudar licitações nos municipais cearenses, em especial aquelas referentes à realização de eventos artísticos;
	c) remete-se cópia integral do Inquérito Civil 1.15.001.000061/2013-81, que deu origem à Ação de Improbidade Administrativa 0000155- 31.2015.4.05.8106, atualmente em trâmite na 24ª Vara da Justiça Federal no Ceará, cuja cópia da inicial se encontra à peça 173, pp. 3-17;
	d) o Inquérito Civil 1.15.001.000288/2014-38, instaurado no âmbito da PRM em Limoeiro do Norte/CE para apurar possível irregularidade na execução dos Convênios 628.578 e 625.040, celebrados entre o Município de Quixeramobim/CE e o Ministério do Turismo para a execução dos festejos do "2° Chitão de Santo Antônio" ainda está em fase de instrução;
	4.11 tendo em vista os fortes indícios de que a sociedade empresarial José Inácio da Silva Produções - ME era apenas uma organização de fachada, foi providenciada a audiência do Sr. Edmilson Correia de Vasconcelos Júnior, ex-Prefeito do Município de Quixeramobim/CE, para que apresentasse razões de justificativa para a ocorrência descrita, em especial a fraude cometida no procedimento administrativo de dispensa de licitação (peça 177) .
5.	O Sr. Edmilson Correia de Vasconcelos Júnior tomou ciência do ofício que lhe foi remetido, conforme documento constante das peças 183 e 185 e apresentou, tempestivamente, suas razões de justificativa, conforme documentação integrante da peça 184.  
6.	Em suas razões de justificativa, o responsável alega que:
	a) entre a data do aporte financeiro e a execução da atividade (2° Fest Leite) , o tempo tornou-se demasiadamente exíguo para a deflagração do processo licitatório de Tomada de Preços, nos termos da Lei 8.666/1993;
	b) acaso não tivesse tomado a atitude de suprimir a licitação, os recursos recebidos em sede do convênio ora discutido deveriam ser devolvidos e o projeto então já acertado seria "transformado em água', isto é, não poderia ser ultimado;
	c) a transferência dos recursos teria sido feita de forma tardia, impedindo de se instaurar o certame licitatório, ensejando, pela necessidade e urgência, a contratação por dispensa, cujo processo seguiu no rito preconizado para a modalidade;
	d) o objetivo do Plano de Trabalho foi inteiramente atendido, a contratação ficou dentro do limite financeiro assaz razoável, houve boa execução dos serviços, a documentação apresentada no azo da prestação de contas não sofreu qualquer eiva de legalidade, não havendo qualquer dano ao erário.
7.	A Sec-BA, ao analisar as razões de justificativa oferecidas, ressalta que o responsável passou ao largo do objeto da audiência de que foi destinatário, porquanto deveria ter se manifestado acerca do cometimento de fraude no procedimento administrativo de dispensa de licitação 705.01/2008, por meio do qual foi contratada a empresa "de fachada" José Inácio da Silva Produções - ME, mas optou por elencar suas dificuldades na realização do projeto e do eventual sucesso do evento. Impõe-se a rejeição das suas razões de justificativas.
8.	Desse modo, e considerando o contexto explicitado e a análise do mérito das presentes contas feita na peça 10, a unidade instrutiva, em pareceres coincidentes, sugere a seguinte proposição de encaminhamento, no essencial (peças 188-190) :
	8.1 com fundamento nos art. 1º, inciso I, 16, inciso III, alínea c da Lei 8.443/1992 c/c os art. 19 e 23, inciso III, da mesma Lei, e com art. 1º, inciso I, 209, inciso III, 210 e 214, inciso III, do RI/TCU, julgar irregulares as contas do Sr. Edmilson Correia de Vasconcelos Júnior e condená-lo ao pagamento da quantia total originária repassada pelo Ministério do Turismo, R$ 150.000,00, com a fixação do prazo de 15 (quinze) dias, a contar da notificação, para comprovar, perante o Tribunal de Contas da União (art. 214, inciso III, alínea a, do RI/TCU) , o recolhimento da dívida aos cofres do Tesouro Nacional, atualizada monetariamente e acrescida dos juros de mora, calculados a partir de 11/06/2008 até a data do recolhimento, na forma prevista na legislação em vigor;
	8.2 aplicar ao Sr. Edmilson Correia de Vasconcelos Júnior as multas previstas nos arts. 57, caput, e 58, inciso II, da Lei 8.443/1992, com a fixação do prazo de15 (quinze) dias, a contar da notificação, para comprovar, perante o Tribunal de Contas da União (art. 214, inciso III, alínea a, do RI/TCU) , o recolhimento da dívida aos cofres do Tesouro Nacional, atualizada monetariamente desde a data do acórdão que vier a ser proferido até a do efetivo recolhimento, se for paga após o vencimento, na forma da legislação em vigor;
	8.3 aplicar ao aludido ex-Prefeito a sanção de inabilitação (pelo prazo de 5 a 8 anos) para o exercício de cargo em comissão ou função de confiança no âmbito da Administração Pública, nos termos do disposto no artigo 60 da Lei 8.443/1992;
	8.4 autorizar, desde logo, nos termos do art. 28, inciso II, da Lei 8.443/1992, a cobrança judicial das dívidas caso não atendidas as notificações;
	8.5 encaminhar cópia da deliberação que vier a ser proferida, bem como do relatório e do voto que a fundamentarem, ao Procurador-Chefe da Procuradoria da República no Estado do Ceará, nos termos do § 3º do art. 16 da Lei 8.443/1992 c/c o § 7º do art. 209 do Regimento Interno do TCU, para adoção das medidas que entender cabíveis.
9.	O Procurador Rodrigo Medeiros de Lima, em audiência regimental à peça 191, manifesta-se em consonância com o encaminhamento oferecido pela unidade técnica, sem prejuízo de tecer as seguintes considerações, relacionadas principalmente à devida comprovação dos gastos efetivados.
10.	Trago, em seguida, parte do parecer oferecido pelo Parquet:
"8.	Verifica-se que a principal irregularidade que ensejou a ocorrência de débito foi a não comprovação na prestação de contas dos pagamentos realizados à empresa contratada. Ainda que constassem da prestação de contas documentos aptos a comprovar tais pagamentos, não se poderia atestar a regularidade da aplicação financeira dos recursos, haja vista os fortes indícios de que a empresa contratada era fictícia, rompendo, por consequência, o nexo causal entre os recursos transferidos e as despesas apresentadas, pela impossibilidade fática de os serviços terem sido prestados por empresa que não existia de fato. Nessa linha, é a jurisprudência deste Tribunal de Contas, a exemplo dos Acórdãos 4.509/2018, 5.796/2017, da 2ª Câmara, 2.496/2016, do Plenário, e 2.044/2016-1ª Câmara.
9.	Cumpre informar que não foi objeto de discussão nos autos se foram apresentados pela empresa contratada os contratos de exclusividade firmados entre ela e as bandas que se apresentaram no evento, quais sejam: Cheiro de Menina, Forró Balancear, Forró de Ouro e Felipão e Forró que Beleza (peça 1, p. 85) , hábeis a comprovar a representação exclusiva daquela.
10.	A propósito, ao compulsar os documentos integrantes da prestação de contas (peça 1, p. 72 - 116, e 127 - 138) , não foram localizados tais contratos de exclusividade, em que pese o termo do convênio prever, como uma das competências da convenente: 'publicar no Diário Oficial da União eventuais contratos de exclusividade de artistas com empresários a serem contratados no âmbito deste Convênio, no prazo de 5 (cinco) dias, em conformidade com o artigo 26 da Lei 8.666/93, atualizada, sob pena de glosa dos valores pactuados no presente Instrumento, quando for o caso' (alínea dd do item II da cláusula terceira - peça 1, p. 40) .
11.	Nada obstante, no âmbito do presente processo, a ausência dos contratos de exclusividade deixa de ter relevância para a análise da ocorrência de débito, visto que sequer foram comprovados os pagamentos efetuados à empresa contratada. Ainda que houvesse tal comprovação, não estaria demonstrado o necessário liame entre os recursos repassados e as despesas apresentadas em face dos elementos a indicarem a inexistência de fato da empresa.
12.	Em relação à proposta de aplicação da multa prevista no artigo 58, inciso II, da Lei 8.443/1992 em face da fraude cometida no procedimento administrativo de dispensa de licitação por meio do qual foi contratada empresa de fachada, o Ministério Público já tinha se manifestado no parecer de peça 13 no sentido de que tal irregularidade, pela sua gravidade, poderia ensejar não só a aplicação da referida multa, mas, também, da sanção de inabilitação para o exercício de cargo em comissão ou função de confiança no âmbito da Administração Pública, definida no artigo 60 da Lei 8.443/1992.
13.	Ademais, conforme já se manifestou este representante do Ministério Público de Contas da União no parecer de peça 13, a aplicação da multa do artigo 58 da Lei 8.443/1992 também deve estar fundamentada na irregularidade concernente à dispensa indevida de licitação, pelas seguintes razões expostas no referido parecer:
"6. Edimilson Correia de Vasconcelos foi citado, dentre outros motivos, pela indevida dispensa de licitação com fundamento no artigo 24, inciso IV, da Lei 8.666/1993 (emergência ou calamidade pública) , conforme ofício de peça 6. A tal aspecto fez-se menção na instrução de peça 10, inclusive com a conclusão de que teria havido tempo suficiente para a realização do devido processo de licitação (item 9) , tendo o responsável optado por não fazê-lo.
7. Mesmo que não houvesse tempo hábil, tal como sustentou a convenente para optar pela contratação direta, tal circunstância teria decorrido de falha no planejamento da convenente, na medida em que esta veio a requerer a viabilização dos recursos federais por meio de ofício dirigido ao MTur e datado de 10/04/2008 (peça 1, p. 12) , a pouco tempo, portanto, da data do evento, realizado nos dias 09 e 10/08/2008 (peça 1, p. 56) . O convênio foi firmado apenas em 30/4/2008 (peça 1, pp. 36-48) e o contrato com a empresa, em 07/05/2008 (peça 1, pp. 134/138) .
8. Além disso, não restou demonstrado nos autos potencial prejuízo em montante tal que desautorizasse, por exemplo, o adiamento do evento, a fim de possibilitar a realização do certame licitatório, em deferência à regra constitucional da obrigatoriedade da licitação (CF, art. 37, XXI) .
9. Assim, caracterizada está a ocorrência de grave infração à nome legal, para além daquela que resultou na apuração de dano, a justificar a condenação do responsável ao ressarcimento do débito, com a imposição da correspondente multa do artigo 57 da Lei 8.443/1992, estando justificada, assim, a aplicação cumulativa da multa do artigo 58, inciso II, da Lei 8.443/1992, sem que se possa cogitar de bis in idem.
10. A esse respeito, colaciona-se entendimento extraído da jurisprudência selecionada desse Tribunal:
'As penalidades de multa previstas nos arts. 57 e 58 da Lei 8.443/1992 podem ser aplicadas cumulativamente, quando as irregularidades graves, que ensejam a aplicação da multa do art. 58, forem distintas das razões para a aplicação da penalidade decorrente da existência de débito, prevista no art. 57.' (Acórdão 1158/2015-TCU-Primeira Câmara) ."
11.	Em conclusão, o representante do Ministério Público de Contas da União acompanha o encaminhamento de mérito alvitrado pela unidade técnica, acrescentando, como irregularidade sancionável com a multa do artigo 58, inciso II, da Lei 8.443/1992, a dispensa indevida de licitação.
É o Relatório.

Sérgio Gurgel Carlos da Silva (OAB/CE 2.799); Paolo Giorgio Quezado Gurgel e Silva (OAB/CE 16.626); Marcela Leopoldina Quezado Gurgel e Silva (OAB/CE 18.971); Mariana Gomes Pedrosa Bezerra Gurgel (OAB/CE 19.348); Sérgio Quezado Gurgel e Silva (OAB/CE 26.581).

Procurador Rodrigo Medeiros de Lima.

TOMADA DE CONTAS ESPECIAL. CONVÊNIO COM O MINISTÉRIO DO TURISMO. DISPENSA DE LICITAÇÃO. CONTRATAÇÃO DE EMPRESA DE FACHADA. NÃO COMPROVAÇÃO DO NEXO CAUSAL ENTRE A VERBA FEDERAL E OS SUPOSTOS GASTOS EFETIVADOS. CITAÇÃO E AUDIÊNCIA DO EX-PREFEITO. REJEIÇÃO DOS ARGUMENTOS DE DEFESA. IRREGULARIDADE DAS CONTAS, COM DÉBITO INTEGRAL E MULTA DOS ARTS. 57 E 58 DA LEI 8.443/1992. DECLARAÇÃO DE INABILITAÇÃO DO EX-GESTOR PARA O EXERCÍCIO DE CARGO EM COMISSÃO OU FUNÇÃO DE CONFIANÇA NA ADMINISTRAÇÃO PÚBLICA. 1. Compete ao gestor comprovar a boa e regular aplicação dos recursos públicos, cabendo-lhe, portanto, trazer ao processo de tomada de contas especial documentos consistentes e bastantes para tanto. 2. A contratação direta de empresa fictícia caracteriza conduta grave a ensejar a declaração de inabilitação para o exercício de cargo em comissão ou função de confiança no âmbito da Administração Pública federal.

TOMADA DE CONTAS ESPECIAL (TCE)

Secretaria do TCU no Estado da Bahia - Sec-BA.

Em exame a Tomada de Contas Especial instaurada pelo Ministério do Turismo em nome do Sr. Edmilson Correia de Vasconcelos Júnior, ex-Prefeito do Município de Quixeramobim/CE, em razão da impugnação das despesas atinentes ao Convênio 87/2008, prevendo a realização do evento intitulado "2º Fest Leite", para o qual foram repassados recursos federais no valor de R$ 150.000,00 e estava prevista a aplicação da contrapartida municipal no montante de R$ 15.000,00.
2.	Foi prevista a execução das seguintes metas, conforme Plano de Trabalho à peça 1 (p. 16-18) : locação de palco, de sistema de som e iluminação; instalação de banheiros químicos; contratação de seguranças e empresa organizadora do evento; disponibilização de material de impressão; confecção de camisetas; contratação de bandas de renome regional e local.
3.	No que diz respeito à análise técnica, o aludido concedente aprovou a prestação de contas, conforme parecer à peça 1, p. 118-119, fundamentado na supervisão in loco realizada, por meio da qual foi comprovada a execução das ações acima indicadas, consoante informado no respectivo relatório à peça 1, p. 56-69.
4.	Assim, a impugnação das despesas pelo órgão concedente se deu em razão das irregularidades referentes ao aspecto financeiro da prestação de contas, principalmente, pela não comprovação dos pagamentos realizados à empresa contratada José Inácio da Silva Produções - ME.
5.	Além dessa, constaram as seguintes irregularidades do ofício de citação enviado ao responsável (peça 6) : 	a) execução do objeto do convênio por dispensa de licitação, com fundamento no disposto no inciso IV, do artigo 24, da Lei 8.666/1993 (emergência ou de calamidade pública) , em notório confronto com a realidade fática; b) falta do depósito da contrapartida na conta específica do convênio; c) a movimentação financeira não é fiel à realidade dos autos.
6.	Foram oferecidas alegações de defesa pelo ex-gestor municipal, devidamente examinadas pela unidade instrutiva, à peça 10, restando incontroversa a ausência da regular aplicação dos valores federais transferidos à municipalidade.
7.	Além disso, em atenção à proposta preliminar do representante do Ministério Público de Contas da União, Procurador Rodrigo Medeiros de Lima (peça 13) , por mim acolhida, foi realizada diligência à Procuradoria da República no Município de Limoeiro do Norte/CE, para que informasse as conclusões do inquérito civil Procedimento Preparatório 1.15.001.0002888/2014-38, em especial, a respeito da possibilidade de a empresa José Inácio da Silva Produções - ME ser "de fachada".
8.	A resposta da Procuradoria da República no Município de Limoeiro do Norte/CE, na pessoa do Procurador de República Francisco Alexandre de Paiva Forte, foi no seguinte sentido:
	a) no que concerne à sociedade empresária retromencionada (José Inácio da Silva Produções - ME) , no âmbito do Inquérito Civil 1.15.001.000061/2013-81, instaurado da PRM-Crateús, foram constatados veementes indícios de que essa seria integrante de um grupo de empresas de fachada, constituídas somente para completar o quórum de licitações públicas realizadas em diversos municípios cearenses;
	b) os elementos que embasaram tal convicção foram listados no Despacho 640/2014 (peça 169, p. 4-14) , exarado no bojo do inquérito civil instaurado na PRM-Crateús, no qual se concentraram todos os documentos comprobatórios que sinalizam a existência de um grupo de empresas de fachada, entre elas, a empresa multicitada, cujo fito era fraudar licitações nos municipais cearenses, em especial aquelas realizadas para a realização de eventos artísticos;
	c) remete-se cópia integral do Inquérito Civil 1.15.001.000061/2013-81, que deu origem à Ação de Improbidade Administrativa 0000155- 31.2015.4.05.8106, atualmente em trâmite na 24ª Vara da Justiça Federal no Ceará, cuja cópia da inicial se encontra à peça 173, pp. 3-17;
	d) o Inquérito Civil 1.15.001.000288/2014-38, instaurado no âmbito da PRM em Limoeiro do Norte/CE para apurar possível irregularidade na execução dos Convênios 628.578 e 625.040, celebrados entre o Município de Quixeramobim/CE e o Ministério do Turismo para a execução dos festejos do "2° Chitão de Santo Antônio" ainda está em fase de instrução.
9.	Considerando os esclarecimentos prestados, a Secretaria do Tribunal no Estado da Bahia - Sec-BA promoveu a audiência do Sr. Edmilson Correia de Vasconcelos Júnior em razão da fraude cometida no procedimento administrativo de dispensa de licitação referente ao convênio em questão, por meio do qual foi contratada a mencionada empresa (peça 177) .
10.	Ao analisar e rejeitar as razões de justificativas apresentadas pelo ex-Prefeito e renovar o exame de mérito das contas realizado na instrução de peça 10, a unidade instrutiva propôs, em pareceres uniformes (peças 188 a 190) , entre outras medidas, o julgamento pela irregularidade das contas de Edmilson Correia de Vasconcelos Júnior, com a condenação ao pagamento do débito no valor integral dos recursos federais transferidos, R$ 150.000,00, com a aplicação das multas previstas nos artigos 57 e 58, inciso II, da Lei 8.443/1992, bem assim com a aplicação da sanção de inabilitação para o exercício de cargo em comissão ou função de confiança no âmbito da Administração Pública, com fulcro no disposto no artigo 60 da Lei 8.443/1992.
11.	O Ministério Público de Contas da União, representado pelo Procurador Rodrigo Medeiros de Lima, manifesta-se, no essencial, em consonância com o encaminhamento oferecido pela unidade técnica (peça 191) .
12.	Endosso os exames exarados nestes autos, cujas conclusões acolho como razões de decidir, sem prejuízo de tecer algumas considerações adicionais.
13.	Consoante visto, a principal irregularidade que ensejou a instauração desta Tomada de Contas Especial refere-se à não comprovação na prestação de contas dos pagamentos realizados à empresa contratada para a realização do objeto relacionado ao "2º Fest Leite". 
14.	Do exame à prestação de contas integrante da peça 1 destes autos, constata-se a emissão de três notas fiscais (p. 85, 90 e 95) , por parte da empresa José Inácio da Silva Produções - ME, nos valores de R$ 90.000,00, R$ 56.000,00 e R$ 19.000,00, respectivamente, totalizando o somatório da verba federal e da contrapartida.
15.	O extrato bancário (peça 1, p. 80) , entretanto, evidencia a emissão de variados cheques e transferências que não condizem com as importâncias assinaladas no parágrafo anterior.
16.	Tais discrepâncias já indicariam fragilidade na demonstração da regularidade da aplicação financeira dos recursos. Entretanto, esses apontamentos perdem relevância, ante as notícias veiculadas pela Procuradoria da República no Município de Limoeiro do Norte/CE, indicando que a empresa contratada José Inácio da Silva Produções - ME era fictícia.
17.	Consoante farta jurisprudência deste Tribunal (entre outros, os Acórdãos 4.509/2018, da minha relatoria, 5.796/2017, relator Ministro Augusto Nardes, ambos da 2ª Câmara; 2.226/2012 - Plenário, relator Ministro Walton Alencar Rodrigues; e 2.496/2016 - Plenário, relator Ministro José Múcio) , nos casos de contratação de "empresa de fachada", como ora examinado, há o rompimento do nexo causal entre os recursos transferidos e as despesas apresentadas, pela impossibilidade fática de os serviços terem sido prestados por empresa que não existia de fato. 
18.	A teor dos comentários do Parquet, à peça 191, não foi objeto de discussão nos autos se foram apresentados pela empresa contratada os contratos de exclusividade firmados entre ela e as bandas que se apresentaram no evento, quais sejam: Cheiro de Menina, Forró Balancear, Forró de Ouro e Felipão e Forró que Beleza (peça 1, p. 85) , hábeis a comprovar a representação exclusiva daquela.
19.	Todavia, não foram localizados tais contratos de exclusividade, em que pese o termo do convênio prever, como uma das competências da convenente: "publicar no Diário Oficial da União eventuais contratos de exclusividade de artistas com empresários a serem contratados no âmbito deste Convênio, no prazo de 5 (cinco) dias, em conformidade com o artigo 26 da Lei 8.666/93, atualizada, sob pena de glosa dos valores pactuados no presente Instrumento, quando for o caso" (alínea dd do item II da Cláusula Terceira - peça 1, p. 40) .
20.	De igual sorte, a ausência dos contratos de exclusividade deixa de ter relevância para a análise da ocorrência de débito, visto que sequer foram comprovados os pagamentos efetuados à empresa contratada. E, ainda que houvesse tal comprovação, não estaria demonstrado o necessário liame entre os recursos repassados e as despesas apresentadas em face dos elementos a indicarem a inexistência de fato da empresa.
21.	Por fim, cumpre avaliar a proposição da sanção de inabilitação do ex-Prefeito, Sr. Edmilson Correia de Vasconcelos Júnior.
22.	Das apurações levadas a efeito neste processo, acima mencionadas, destacam-se aquelas atinentes à ausência de comprovação dos pagamentos supostamente realizados à empresa contratada para a realização do objeto relacionado ao "2º Fest Leite", assim como a falta de correlação entre os valores das notas fiscais integrantes da peça 1 (p. 85, 90 e 95, por parte da empresa José Inácio da Silva Produções - ME, totalizando o somatório da verba federal e da contrapartida) e os consignados no extrato bancário da mesma peça 1 (p. 80) , que evidencia vários saques e transferências de importes diferenciados sem discriminação/identificação dos beneficiários.
23.	Sobressai dos autos - por relevante - a constatação de que houve a contratação direta, sem procedimento licitatório, de empresa fictícia, José Inácio da Silva Produções - ME, de acordo com os resultados das diligências efetuadas junto à Procuradoria da República no Município de Limoeiro do Norte/CE (item 8) , que, em atendimento a este Tribunal, remeteu o expediente da peça 18, acompanhado de vasta documentação comprobatória, integrante das peças 19 a 173.
24.	No âmbito do Inquérito Civil 1.15.001.000061/2013-81, instaurado da PRM-Crateús, foram constatados veementes indícios de que essa seria integrante de um grupo de empresas de fachada, constituídas somente para completar o quórum de licitações públicas realizadas em diversos municípios cearenses, em especial aquelas realizadas para a realização de eventos artísticos.
25.	O farto material encaminhado pela Procuradoria da República indica o envolvimento de dez empresas fictícias, ao menos, em licitações promovidas por diversos municípios do Ceará. No que toca à empresa contratada pelo Município de Quixeramobim/CE, ora em discussão, cumpre ressaltar os documentos constantes às peças 128 a 143, sendo que as fotos das peças 141 e 142 se referem a uma residência e a um prédio com garagem e veículos, sem qualquer identificação comercial. 
26.	Como dito, o ofício da audiência do responsável requereu razões de justificativa (peça 177) "quanto ao cometimento da fraude no procedimento administrativo de dispensa de licitação 705.01/2008, por meio do qual foi contratada a empresa 'de fachada' José Inácio da Silva Produções - ME, conclusão a que chegou o Ministério Público Federal, em sede do Despacho 640/2014, nos autos do Inquérito Civil 1.15.004.000061/2013-81, instaurado na PRM-Crateús/CE", sendo remetida, a título de subsídio à defesa, cópia dos autos.
27.	Entretanto, não foram oferecidas razões que descaracterizem a contratação de empresa de fachada. Ao contrário, a defesa remetida a este Tribunal somente se deteve no tópico concernente à ausência de tempo hábil para instaurar um certame licitatório, não havendo registros acerca dos indícios de fraude mencionados.
28.	Entendo que o conjunto probatório ora delineado, em especial a falta do competente certame licitatório e a contratação direta da empresa fictícia, caracteriza situação de gravidade suficiente a ensejar a inabilitação do ex-gestor, na forma proposta pela unidade técnica e pelo Ministério Público de Contas.
29.	Na linha de tal entendimento, os Acórdão 159/2012-TCU-Plenário (relator Min. Subst. André de Carvalho) e 688/2013 - Plenário (relator Min. Subst. Augusto Sherman) , entre outros jugados. 
30.	Ante o exposto, acolho os pareceres exarados neste feito, cabendo julgar irregulares as contas do Sr. Edmilson Correia de Vasconcelos Júnior, condenando-o ao pagamento do valor integral transferido ao Município de Quixeramobim/CE pelo Ministério do Turismo, assim como as multas previstas nos arts. 57 e 58, inciso II, da LO/TCU, além da sanção de inabilitação para o exercício de cargo em comissão ou função de confiança da Administração Pública, com base no art. 60 da mesma lei, dada a gravidade da sua conduta, ao efetivar a contratação direta de empresa fictícia.
	Nessas condições, voto por que seja adotada a Deliberação que ora submeto a este Colegiado.
			T.C.U., Sala das Sessões, em 26 de junho de 2019. 
MARCOS BEMQUERER COSTA
Relator